【裁判字號】    92,上訴,928
【裁判日期】    920909
【裁判案由】    偽造有價證券等
【裁判全文】
臺灣高等法院高雄分院刑事判決                    九十二年度上訴字第九二八號
    上  訴  人  台灣高雄地方法院檢察署檢察官
    被      告  乙○○
    指定辯護人  本院公設辯護人  孫妙岑
右上訴人因被告偽造有價證券等案件，不服臺灣高雄地方法院九十一年度訴字第一八
二九號中華民國九十二年三月十九日第一審判決（起訴案號：臺灣高雄地方法院檢察
署九十年度偵緝字第一二四七號），提起上訴，本院判決如左：
    主  文
原判決撤銷。
乙○○意圖供行使之用，而偽造有價證券，處有期徒刑壹年拾月。
偽造甲○○為發票人、發票日八十三年十一月二十五日、票面金額伍萬元、無條件付
款之本票拾貳紙沒收之。
    事  實
一、乙○○與丙○○（原名陳世宗）、丁○○夫妻係多年朋友關係，乙○○於民國八
    十二年十月間受邀參加丙○○、丁○○在高雄市○○區○○街一四二號住處所共
    同召集，每會新台幣（下同）五萬元，採內標制（底標六千元），會期自八十二
    年十月二十五日起至八十四年五月二十五日止，包括會首共計二十會之民間互助
    會，乙○○原欲以其經營之國際女子三溫暖名義參加二會，因會首丁○○表示不
    可以同一名義參加二會，以免其他會員有所顧慮，乙○○囿於會首丁○○上開之
    限制，及為靈活運用所參加之互助會會款，遂除以國際女子三溫暖名義及借用友
    人曾玉琴名義各參加一會外，未經其兄甲○○同意或授權，另假冒甲○○之名義
    再參加一會，使丙○○、丁○○誤認係甲○○以本人名義參加上開之互助會一會
    ，而將之列為會員。乙○○於該互助會陸續開標，並於八十三年三月二十五日、
    四月二十五日，以國際女子三溫暖及曾玉琴名義各標得會款後，竟基於行使偽造
    準私文書之犯意，於八十三年五月二十五日下午，委由國際女子三溫暖所雇用，
    姓名不詳之不知情成年總會計前往上開處所，冒用甲○○名義，偽造載有標金利
    息約七、八千元之「甲○○」署押於未載明「標單」之紙張上，參與競標而行使
    冒用「甲○○」標單標取該次合會金約六十萬元，足以生損害於甲○○、丙○○
    、丁○○及其他活會會員（乙○○涉嫌詐欺取財部分業經法院判決無罪確定）。
    且得標後在明知未經甲○○之授權或同意下，仍基於偽造本票之犯意，並意圖供
    行使之用，委請該不知情之總會計盜蓋甲○○之印章，而偽造甲○○為發票人，
    發票日八十三年十一月二十五日，票面金額為五萬元，無條件付款之本票十二紙
    交予丙○○、丁○○收執以供擔保，足以生損害於甲○○、陳世宗及丁○○。嗣
    因乙○○未持續繳納死會會款，幾經催討無著，丙○○、丁○○始知悉上情。
二、案經丙○○訴請臺灣高雄地方法院檢察署檢察官偵查起訴。
    理  由
一、訊據被告乙○○於本院審理時坦承有委託公司總會計前去告訴人處所，冒用其兄
    甲○○之名義標取會款，及簽發本票交付告訴人收執等語不諱，核與告訴人丙○○指訴之情節大致相符，並經證人甲○○於原審證述確未參加告訴人之互助會及
    同意被告簽發本票等語屬實。此外證人即被告乙○○國際女子三溫暖之會計蔡玖
    芳於原審時亦證述「被告有時會交代會計人員寫好標單後拿去開標或交由會首自
    行開標，甲○○之本票係被告公司內之另會計所簽發」等語明確。雖被告對何時
    冒用其兄甲○○名義標取會款、標金利息及簽發本票若干紙等細節，已不復記憶
    ，惟參酌被告參加告訴人丙○○所召集之該組互助會三會，係連續於該會第六、
    七、八次開標時標取，及被告最後一次係以其兄甲○○名義標取會款等語，再與
    該組互助會之起迄時間綜合觀之，顯見被告冒用其兄甲○○名義得標之日期應係
    在八十三年五月二十五日，及冒用甲○○名義簽發面額各為五萬元之本票共計十
    二紙洵堪認定。另告訴人丙○○宗雖指述被告冒用甲○○名義標取會款當次係被
    告親自標取，與被告供陳係委由其公司總會計前去等語不符，然被告為標取會款
    之人，其究係親自前往或委由他代勞，衡情自比告訴人之記憶來得清晰，且上開
    證人蔡玖芳亦證述被告有時會交代會計人員前去標會等語在卷，益證被告所稱較
    為可採，此外復有會單及偽造發票人甲○○名義之本票均影本各一紙附卷可稽，
    事證明確，被告之犯行堪以認定。
二、按民間互助會之標單，通常僅填寫一定之金額及姓名，如單從記載內容上之形式
    觀之，殊無法瞭解其為何種用意之證明，而必須依據習慣或特約，始足以表示該
    一定之金額即為標取會款之利息，該姓名即標取會款之會員，故偽造該標單應認
    為係偽造同法第二百二十條第一項以文書論準之私文書（最高法院八十五年度台
    上字第一○五號判決意旨參照），被告坦承所偽造之標單，僅填寫金額及姓名，
    且該姓名非為投標會員身分之識別，由其記載內容實不足以明瞭其用意何在，必
    須依互助會之習慣，始能瞭解係會員表示競標及標取會款利息之證明，故本件標
    單應屬刑法第二百二十條第一項之準私文書。次按本票係票據法第三條所稱之票
    據，其權利之發生、移轉及行使以持有該票據為要件，自屬刑法所稱之有價證券
    。查被告冒用其兄甲○○名義，偽造標單並行使之以得標，並交付所偽造發票人
    為甲○○之本票十二紙以供擔保，足以生損害於被冒標之甲○○、會首丙○○、
    丁○○及標會時仍屬活會之會員。核其所為，係犯刑第二百十六條、第二百二十
    條第一項、第二百十條之行使偽造準私文書罪及第二百零一條第一項之偽造有價
    證券罪。被告利用不知情之不詳姓名會計偽造甲○○名義之標單及本票並持以行
    使之行為，係屬間接正犯。被告偽造甲○○之署押於標單上，其偽造署押之行為
    ，應為偽造標單之準私文書行為之部分行為；另被告盜用甲○○之印章及偽簽署
    押於本票上，其盜用印章及偽造署押之行為，亦均為偽造本票之部分行為；又其
    偽造得標之標單後復持以行使，偽造之低度行為應為行使之高度行為所吸收，及
    其偽造有價證券後，進而行使，該行使行為亦為較重之偽造有價證券行為所吸收
    ，均不另論罪。被告於同一日密接偽造甲○○名義之本票十二紙之行為，顯係基
    於單一偽造有價證券之接續動作，為接續犯，僅論以單純一罪。再者，被告所犯
    行使偽造準私文書及偽造有價證券二罪間，有方法結果之牽連關係，應依刑法第
    五十五條之規定，應從一較重之偽造有價證券罪處斷。此外，偽造有價證券罪之
    法定最低刑為三年以上有期徒刑，考其立法意旨在維護市場秩序，保障交易信用
    ，但此十二張本票，係合會會首特別要求得標人須另行簽發本票，藉此擔保會款
    之用，被告一時思慮不周，以致誤蹈法網，尚無危害市場交易之秩序，核與一般
    偽造票據行使之惡性犯行有間，且已與告訴人達成和解，其犯罪情狀顯堪憫恕，
    若處以法定最低度刑，仍不免有法重情輕之嫌，爰依刑法第五十九條規定，酌減
    輕其刑。
三、原審對被告論罪科刑，固非無見，惟查：（一）本票為要式證券，其發票年月日
    為絕對必要記載事項，如未記載，除有票據法十一條第二項未完成票據法則之適
    用外，該本票即為無效之票據，此觀票據法第一百二十條之規定甚明。被告所偽
    造本票十二張，原判決於主文固載明發票人、發票日及票面金額，但在事實欄則
    僅載明本票之發票人及票面金額，卻未記載發票年月日，已不足以認定被告偽造
    之本票符合有價證券之要件，尚有違誤。（二）偽造之署押，不問屬於犯人與否
    ，沒收之，刑法第二百十九條定有明文。被告委請不知情之會計所偽造「甲○○
    」署押之合會標單一張，於該合會開標後，即已當場撕毀丟棄而不存在，已據被
    告及告訴人丙○○在偵審中供明在卷，自無從予以宣告沒收。然原判決未說明理
    由，又未依法予以沒收，亦有未洽。（三）原判決以被告並無犯罪前科，且因一
    時失虞，偶罹刑章，犯後坦承犯行，經此偵審程序及科刑之教訓，應知所警惕，
    信無再犯之虞，而予宣告緩刑三年。然被告雖與告訴人達成和解，已經減輕其刑
    如前所述，但迄今僅償還約二十萬元，且未獲告訴人原諒，仍堅持追究其刑責，
    原審遽以緩刑之宣告，尚有未宜。
四、檢察官循告訴人請求略謂「被告僅償還十六萬元而已，原審據此減輕其刑，且又
    宣告緩刑三年，就量刑輕重上顯失公平」等情，非無理由，且原判決尚有其他可
    議之處，自屬無可維持，應由本院將原判決撤銷改判。審酌被告行使偽造文書及
    本票所詐欺之金額合計約為六十萬元，犯後雖坦承犯行，但未誠意悛悔，姑念素
    行尚佳，已與告訴人達成民事和解，且陸續償還欠款等一切情狀，仍量處有期徒
    刑一年十月。再按沒收雖具有保安處分之性質，但依刑法第三十四條第二款規定
    ，為從刑之一種，與主刑有其從屬關係，如行為後，法律有所變更，而主刑之法
    定最高度及最低度刑，與修正前之舊法完全相同，或僅沒收之從刑規定有所更易
    ，主刑並未修正時，則沒收部分，固不生比較問題，依從新之原則，皆應適用修
    正後之法律，最高法院八十七年度台上字第三三九七號裁判意旨可資參照；被告
    行為後，刑法第二百零五條已於九十年六月二十日修正公布，如主文所示之本票
    十二張，雖未經扣案，然不能證明業已滅失，揆諸前揭裁判意旨，自應依修正後
    刑法第二百零五條之規定予以宣告沒收。而本票上偽造之「甲○○」署押，屬偽
    造本票之一部分，已因本票之沒收而包括在內，爰不另為沒收之諭知。又被告委
    請不知情之會計所偽造「甲○○」署押之合會標單一張，於該合會開標後，即已
    當場撕毀丟棄而不存在，已據被告及告訴人丙○○在偵審中供明在卷，自無從予
    以宣告沒收，附此敘明。
據上論結，應依刑事訴訟法第三百六十九條第一項前段、第三百六十四條、第二百九
十九條第一項前段，刑法第二條第二項、第二百零一條第一項、第二百十六條、第二
百十條、第五十五條、第五十九條、修正後第二百零五條，罰金罰鍰提高標準條例第
一條前段，判決如主文。
本案經檢察官劉文水到庭執行職務。
中    華    民    國      九十二      年       九       月      九      日
          臺灣高等法院高雄分院刑事第三庭
                                  審判長法官  周賢銳
                                        法官  謝宏宗
                                        法官  黃建榮
右正本證明與原本無異。
如不服本判決應於收受本判決後十日內向本院提出上訴書狀，其未述上訴理由者，
並得於提起上訴後十日內向本院補提理由書狀（均須按他造當事人之人數附繕本)「
切勿逕送上級法院」。
                                      書記官  鄭翠芬
中    華    民    國      九十二      年       九       月      九      日
附錄本判決論罪法條：
刑法第二百一十六條
行使第二百十條至第二百十五條之文書者，依偽造、變造文書或登載不實事項或使登
載不實事項之規定處斷。
刑法第二百十條
偽造、變造私文書，足以生損害於公眾或他人者，處五年以下有期徒刑。
刑法第二百零一條第一項
意圖供行使之用，而偽造、變造公債票、公司股票或其他有價證券者，處三年以上十
年以下有期徒刑，得併科三千元以下罰金。


司法院資訊處製作；財團法人民間司法改革基金會備份。
